【裁判字號】    96,訴,567
【裁判日期】    980708
【裁判案由】    履行契約
【裁判全文】
臺灣新竹地方法院民事判決               96年度訴字第567號
    原      告  乙○○
    訴訟代理人  朱昭勳律師
    複  代  理  甲○
    被      告  戊○○
    訴訟代理人  己○○
上列當事人間履行契約事件，本院於民國98年6 月10日辯論終結
，判決如下﹕
    主  文
被告應給付原告新臺幣貳佰陸拾貳萬伍仟伍佰柒拾伍元，及自民
國九十六年九月十二日起至清償日止，按年息百分之五計算之利
息。
原告其餘之訴駁回。
訴訟費用由被告負擔二分之一，餘由原告負擔。
本判決第一項於原告以新臺幣捌拾捌萬元為被告供擔保後得假執
行；若被告以新臺幣貳佰陸拾貳萬伍仟伍佰柒拾伍元為原告預供
擔保後，得免為假執行。
原告其餘假執行之聲請駁回。
    事實及理由
壹、原告起訴主張：
一、原告於民國（下同）90年初欲出售新竹市○○段900 地號，
    面積111 平方公尺，權利範圍為全部之土地及其上房屋即門
    牌號碼新竹市○○路○ 段214 號地下一層至地上三層，面積
    181 平方公尺，權利範圍為全部之建物（下稱214 號房地）
    。遂透過訴外人丙○○委託訴外人北區房屋仲介股份有限公
    司（下稱北區房屋公司）對外銷售。91年4 月初，訴外人北
    區房屋公司業務人員登門慫恿原告之代理人即訴外人丙○○
    ，稱原告願意一起購買214 號房地及鄰宅即訴外人丁○○所
    有坐落新竹市○○段899 地號土地及其上未辦保存登記之建
    物（下稱899 地號房地），並已備妥簽約金。原告之代理人
    即訴外人丙○○因鄰宅所有權人即訴外人丁○○確有意將89
    9 地號房地出售予原告，遂同意將214 號房地及899 地號房
    地一併出售。嗣於91年4 月9 日訴外人北區房屋公司之人員
    找來被告就214 號房地及899 地號房地簽立買賣契約（下稱
    系爭買賣契約），約定買賣總價款新臺幣（下同）1,980 萬
    元（起訴狀誤載為1,990 萬元），其中214 號房地價款1,40
    5 萬元，訴外人丁○○之899 地號房地價款為575 萬元。並
    一再向原告之代理人即訴外人丙○○表示如果訴外人丁○○
    不願意賣，雙方再商討修正買賣契約。天被告未帶簽約之19
    8 萬元，遂由被告之夫即本件訴訟代理人己○○簽發面額19
    8 萬元之本票，承諾翌日付現。原告之代理人即訴外人丙○○欲收下該紙本票之際，訴外人北區房屋公司人員表示原告
    應先取得訴外人丁○○之授權書及相關證件，於取得前，被
    告提出之本票由訴外人北區房屋公司保管，原告之代理人即
    訴外人丙○○認無不妥而同意。
二、訴外人北區房屋公司之業務人員於兩造簽定系爭買賣契約後
    騷擾訴外人丁○○，並大喊不是要與原告一起賣房地，又表
    示已將訴外人丁○○所有之899 地號房地出售，應給予仲介
    費云云，訴外人丁○○不堪其擾而向原告之代理人即即訴外
    人丙○○抱怨。訴外人即原告之代理人丙○○將此情形告知
    被告及訴外人北區房屋公司，訴外人北區房屋公司假意道歉
    ，又知原告需款孔急，向原告保證不會再騷擾訴外人丁○○
    ，被告之訴訟代理人又同意先借款198 萬元予原告，如訴外
    人丁○○不同意出售899 地號房地，即以原告所有之214 號
    房地為買賣標的，雙方簽立協議書﹕「茲因立書人戊○○（
    以下稱甲方，即被告）及丁○○、乙○○（以下稱乙方，乙○○即原告），甲方購買乙方所有座落於新竹市○○路○段
    二一四號房屋、基地（即214 號房地）及新竹市○○段八九
    九地號土地及其地上物（即899 地號房地），雙方於民國（
    下同）九十一年四月九日簽訂正式不動產買賣契約書（即系
    爭買賣契約），因乙方無法如期備齊證件完整，故雙方議定
    如下條款：一、甲、乙雙方針對本份不動產買賣契約書之內
    容無異議，雙方並合意繼續履行前開不動產買賣契約書。二
    、乙方需於九十一年五月一日下午六時將新竹市○○段八九
    九地號土地所有權移轉登記之所需證件備齊，否則乙方同意
    負違約責任，將甲方既付價款返還甲方並加倍賠償所收價款
    同額之違約金予甲方，乙方絕無異議。三、另甲方同意出借
    新台幣（下同）一九八萬元與乙方，乙方並同意提供新竹市
    ○○路○段二一四號房及新竹市○○段九○○地號土地供甲
    方辦理抵押權設定，並同時開立同額之商業本票以做還款之
    保證，前開借款之返還日期為九十一年五月一日，甲方應於
    取回前開款項同時將前開本票返還乙方，惟屆期若未返還前
    開借款，乙方同意庚○○代書直接將新竹市○○路○段二一
    四號房屋及新竹市○○段九○○地號土地所有權移登記予甲
    方。四、本協議若有未盡事宜，依誠信原則及前開不動產買
    賣契約書解決之。恐口無憑，特立此書，以資為憑。」並於
    附註欄載明訴外人北區房屋公司不得再打電話給訴外人丁○○（下稱系爭協議書）。
三、至91年6 月17日被告以原告未返還欠款為由，通知代書即證
    人庚○○將214 號房地以買賣為由辦理過戶，同時以原告簽
    發之本票聲請本票裁定。因證人庚○○片面配合被告，使被
    告僅出借198 萬元即取得214 號房地所有權。而214 號房地
    於簽訂系爭爭買契約時即已向訴外人誠泰銀行借款953 萬元
    ，並設定第一順位抵押權，依系爭買賣契約，本應由被告向
    銀行貸款後以為代償，被告於取得214 號房地所有權後卻故
    不清償，致214 號房地為訴外人誠泰銀行拍賣，拍定人為被
    告訴訟代理人己○○，拍定價金1,235 萬元，被告更以前述
    本票裁定參與分配，取回1,955,471 元。惟代書已依系爭協
    議書內容，以買賣為由，將214 號房地移轉登記予被告，並
    已給付仲介報酬費予訴外人北區房屋公司，被告即有依系爭
    買賣契約給付價金之義務。以價金1,405 萬元，扣除對訴外
    人誠泰銀行之價款953 萬元，被告尚應給付原告452 萬元。
四、被告向原告借貸之198 萬元應轉為被告向原告購買214 號房
    地價金之一部，惟被告卻持原告所開立之本票聲請參與分配
    ，取回價金198 萬元。又被告於91年6 月26日請代書移轉21
    4 號房地後，竟違約未承擔原告對訴外人誠泰銀行之借款利
    息，原告為免214 號房地為銀行拍賣而自91年5 月3 日至93
    年2 月25日共繳交銀行貸款777,602 元，此金額應由被告負
    擔，否則被告僅以3 萬元即取得214 號房地，原告當然有權
    請求被告履約給付5,297,602 元。
五、依訴外人北區房屋公司所出具之刑事告訴狀表明「最後雙方
    達成協議，書立協議書，約定買方戊○○（即被告）交付其
    夫己○○所簽發之本票予賣方以作為買賣價金之交付，另買
    方原已向臺灣銀行新竹分行購取該行簽發面額共一百九十八
    萬元之支票二紙作為出借買方之款項』，可證系爭協議書乃
    有履行系爭買賣契約之意。另訴外人北區房屋公司在交付前
    開198 萬元之款項時，除交付一張面額99萬元之支票及現金
    428,000 元，其中扣除差額原告與被告買賣成交之百分之4
    仲介費即562,000 元，即係以1,405 萬元為向原告收取百分
    之4 之仲介費，並向被告收取百分之2 之仲介費之計算標準
    ，因此訴外人北區房房屋公司亦認兩造間就214 號房地買賣
    成交，方收取仲介費。
六、證人庚○○所出具之刑事答辯狀亦認系爭協議書亦係在履行
    系爭買賣契約。另於臺灣新竹地方法院檢察署91年偵續字第
    88號偵訊筆錄，被告於檢察官訊問198 萬元就不用還了時，
    答稱當做買賣價金。因此被告如主張依系爭協議書辦理過戶
    ，自係履行系爭買賣契約無疑。而訴外人即原告代理人丙○○於前述偵查案中亦表示簽立系爭協議書之原意，是即便無
    法向訴外人丁○○買下899 地號房地，原告的部份繼續履約
    還是會賣給被告；而198 萬元是借款至於5 月1 日若無備證
    ，要還錢但214 號房地買賣契約繼續進行，198 萬元會還，
    買賣價金被告還是要照約給付。是，在原告無法協調訴外人
    丁○○共同出售899 地號房地，兩造仍有意履行兩造間就21
    4 號房地間之買賣契約，事實上214 號房地既已過戶予買方
    即被告，被告即有給付買賣價金及負擔貸款之義務。
七、系爭協議書所示原告移轉房地之義務就是履行系爭買賣契約
    。而被告委由證人庚○○辦理214 號房地所有權移轉登記，
    移轉登記原因即為『買賣』，而依證人庚○○經手辦理登記
    之過程亦認本件移轉登記之原因為買賣。且證人庚○○亦主
    張依據內政部地政司頒布之行政規則「登記原因標準用語」
    ，買賣這個原因跟本案之事實是最接近的。而證人庚○○之
    辯護人於前述偵查案中亦稱「事實上本件性質就是買賣，意
    思就是說當乙○○沒有還錢的時候，就用吳的房子充為還款
    ，借款轉為買賣價金」。
八、訂立系爭買賣契約及系爭協議書時，只是買二戶，訂立一個
    買賣契約，並無以一起買二戶作為條件，蓋從契約文義從未
    出現被告非得買二戶不可，即並無如一戶無法出賣，買方即
    不買另戶之文字約定。在簽訂系爭買賣契約當時，買方即被
    告亦知899 地號房地非為原告所有，不過當時買方雖有意一
    起買下，不過請賣方協助履行，並令原告負保證責任，如無
    法買下則責令被告負違約責任；惟其後因訴外人北區房屋公
    司多方人馬搶著仲介899 地號房地，致令原告無法協力使訴
    外人丁○○一起備證出售給被告，雙方始另行簽訂系爭協議
    書，約定僅履行原告所有之214 號房地之買賣契約。此就系
    爭協議書中約定如果無法將899 地號房地備證出售給被告，
    雙方約定有違約責任，因此不是約定停止條件，即非二戶一
    起賣，始可謂原告已履行系爭買賣契約。本件當原告將214
    號房地過戶給被告，即可認原告已履行系爭買賣契約，被告
    亦應負有相對應之契約責任給付價金及負擔房貸。另系爭協
    議書亦約明原告於未返還借款，同意證人庚○○代書直接將
    214 號房地過戶，原告有給付訴外人北區房屋公司酬勞百分
    之4 ，被告其後發函請求證人庚○○代書辦理過戶，並有給
    付仲介酬勞百分之1 給訴外人北區房屋公司，此費用是在4
    月9 日計算，係依買賣標的總價計算，故可謂雙方在履行一
    部份之買賣契約。
九、再依系爭協議書第4 條「本協議書如有未盡事宜，依誠信原
    則及前開協議書解決之」，原告同意過戶房屋前題即為履行
    系爭買賣契約，將原告所借款項轉為買賣價金之一部，因此
    被告當亦負有履行買賣契約之義務，此證人庚○○於本院審
    理時亦有敘明。是被告早無兩戶一起買否則不買之意，否則
    在被告明知原告無法備證之前情下，被告仍發函請證人庚○○將原告所有之214 號房地辦理過戶，代書即以買賣為移轉
    登記原因將原告所有214 號房地移轉給被告，顯見被告有買
    一戶也可之認識及意欲。況兩造有約明如訴外人丁○○房地
    無法備證過戶，即移轉原告所有房地，顯然雙方對於一部份
    無法履行仍有履行其餘部份之真意。
十、兩造既簽有系爭買賣契約及系爭協議書，且約定若原告無法
    將訴外人丁○○所有之899 地號房地備證辦理移轉，且無法
    返還借款時，原告同意將214 號房地所有權移轉給被告，亦
    即僅履行系爭買賣契約原告所有房地部份。兩造既簽訂系爭
    協議書，其意即在無法將訴外人丁○○之899 地號房地移轉
    給被告時，繼續執行其餘買賣契約，今代書既依被告指示將
    214 號房地移轉給被告，移轉原因為買賣，則依系爭買賣契
    約及系爭協議書所示，雙方既有意就買賣契約繼續執行，則
    原告依系爭買賣契約及系爭協議書所示，請求被告負擔貸款
    及給付買賣價金，自為有理。爰起訴請求被告給付5,297,60
    2 元，自起訴狀繕本送達之翌日起至清償日止，按年息百分
    之5 計算之利息。願供擔保，請准宣告假執行。
貳﹕被告主張﹕
一、系爭買賣契約屬給付不能，因原告未能如期備妥214 號房地
    及899 地號房地之證件，移轉登記予被告，而214 號房地為
    訴外人即債權人誠泰銀行查封拍賣，899 地號房地未經所有
    權人即訴外人丁○○同意，故契約無效。而原告未能於91年
    5 月1 日將198 萬元借款返還，被告以出借之198 萬元參與
    分配，並無不法。原告以被告依91年4 月22日之系爭協議書
    取得214 號房地之行為，認係履行契約，顯有誤會。
二、依系爭協議書第3 條所載，原告若未返還借款，則同意代書
    直接將214 號房地所有權移轉登記予被告，依民法第873 條
    第2 項之規定，屬流質契約而無效，被告自無須繳交貸款，
    訴外人誠泰銀行拍賣214 號房地，被告之訴訟代理人競標而
    以1,233,000 元拍定，何來不法，原告以代書片面依被告所
    囑將214 號房地以買賣為原因移轉登記，尤有誤會。
三、系爭買賣契約之標的為214 號房地及899 地號房地，惟899
    地號房地未經所有權人同意，則出賣他人所有之物，買賣契
    約無效。214 號房地雖過戶被告名下，乃屬流質契約，亦屬
    無效，故被告自得請原告返還198 萬元之借款，原告不得依
    無效之法律行為請求履約，故原告請求買賣價金452 萬元及
    代繳之利息，自無理由。又貸款是原告向訴外人誠泰銀行貸
    得，不能由被告承受，也不是被告欠的錢，曾經要將貸款直
    接清償，但銀行說須貸款人同意。所以房子才會被拍賣。
四、當初有看到委託書，才會二戶一起買，且因214 號房地面寬
    不夠，所以才要買二戶，如果只有一戶，根本不想買。原告
    未還198 萬元，才拿本票去裁定聲請執行。原告表示只要給
    錢，訴外人丁○○即會備證，但因擔心錢給了，證件未拿到
    ，所以當天開台支本票，訴外人丙○○則交一紙同額之本票
    。不要只買一戶，若只一戶，價值不到現值，所以拒絕付款
    。並未以1,405 萬元買屋，是1,980 萬元買二戶。
五、系爭買賣契約及系爭協議書均在繼續履行214 號房地及899
    地號房地，且系爭買賣契約於簽訂之時，即以前述二房地價
    款1,980 萬元，支付百分之1 之居間執酬198,000 元及獎金
    10,000元予營業員共計208,000 元，嗣訴外人即原告之代理
    人丙○○明知無法取得訴外人丁○○之授權，故係原告未能
    履約在先，顯可歸責於原告之事由。系爭買賣契約係兩造本
    於契約自由而簽訂。系爭協議書則係訴外人丙○○與被告夫
    妻共同討論後所擬具，由被告出借198 萬元，交予訴外人丙○○給訴外人丁○○看，並約定5 月1 日未能返還198 萬元
    ，則同意證人庚○○直接將214 號房地移轉登記予被告，訴
    外人丙○○並在相關證件上蓋印，同意辦理過戶，被告不可
    能叫代書過戶，是原告亦認同證人庚○○依系爭議書辦理過
    戶。原告於告訴被告偽造文書時亦陳稱證人庚○○過戶之行
    為違反民法第872 條第2 之規定，從而，請求駁回原告之訴
    ，若受不利判決，願供擔保，請准宣告假執行。
、本院之判斷﹕
一、原告主張之事實業據提出不動產專任委託銷售契約書、同意
    書、不動產銷售授權書、不動產買賣契約書（即系爭買賣契
    約）、被告訴訟代理人簽發之本票、系爭協議書、統一發票
    、繳款紀錄、訴外人北區房屋公司刑事告訴狀、證人庚○○
    所提刑事答辯狀、檢察官訊問筆錄、臺灣新竹地方法院檢察
    署檢察官93年度偵字第3128號不起訴處分書、92年度偵續一
    字第9 號不起訴處分書、房屋廣告、本院92年度執字第3199
    號分配表、臺灣新竹地方法院檢察署檢察事務官辦理發查案
    件報告書等件為證，被告則以前詞置辯。本院協同到庭之兩
    造整理之爭點為﹕1.兩造成立系爭買賣契約時，是否以二戶
    一起買做為條件或是買二戶，只是訂立一個買賣契約。2.依
    系爭協議書，將214 號房地過戶，是否是履行兩造系爭買賣
    契約。
二、按民法第246 條第1 項前段規定，以不能之給付為契約之標
    的者，其契約為無效，所稱不能之給付，係指依社會通常觀
    念，債務人應為之給付，自始不能依債務本旨實現，即以自
    始客觀不能之給付為標的者（最高法院88年度台上字第2023
    號、87年度台上字第281 號判決參照）。次按出賣人以第三
    人所有之物為買賣標的物與買受人訂立之買賣契約，並非所
    謂以不能之給付為契約標的，即不得依民法第246 條第1 項
    前段規定認該買賣契約為無效，最高法院71年度台上字第36
    8 號亦著有判決。經查兩造所簽訂之系爭買賣契約所買賣之
    不動產有二，一為214 號房地，另一為899 地號房地，並於
    其下標示所有權人，一為原告，一為訴外人丁○○，是被告
    於簽訂系爭買賣契約時，已明知899 地號房地非原告所有。
    而出賣他人所有之物，僅係主觀、暫時之不能給付，非自始
    客觀無法實現債之本旨之約定，依前揭說明，系爭買賣契約
    即非無效，原告縱未能取得899 地號房地所有權人即訴外人
    丁○○之同意，亦僅屬債務不履行之問題，被告主張原告以
    不能之給付為契約標的，系爭買賣契約無效，並無所據。
三、再按依民法第349 條規定，出賣人應擔保第三人就買賣之標
    的物，對於買受人不得主張任何權利。如不履行，則依同法
    第353 條規定買受人得依債務不履行之規定，行使其權利。
    是買賣標的物於買賣契約成立之初，即為第三人聲請執行法
    院予以查封，亦不得遽指買賣契約係以不能之給付為標的而
    無效，最高法院82年度台上字第1034號判決參照。被告另主
    張214 號房地為訴外人誠泰銀行查封拍賣而給付不能，系爭
    買賣契約屬無效云云，然查214 號房地為訴外人誠泰銀行聲
    請本院強制執行時，所有權人為被告，並非原告，業經本院
    依原告聲請調閱本院92年度執字第3119號拍賣抵押物強制執
    行卷核閱屬實，而214 號房地所以登記在被告名下，乃基於
    兩造所簽訂之系爭協議書，由證人庚○○以買賣之名，履行
    系爭買賣契約而移轉（原因詳如後述），是原告已履行系爭
    買賣契約將214 號房地所有權移轉登記予被告，自無給付不
    能之情事，是被告此部分辯解，亦難信實。故系爭買賣契約
    乃屬有效。
四、被告另主張系爭協議書屬流質契約而無效乙節，查系爭協議
    書第3 條雖載有「甲方（即被告）同意出借新台幣（下同）
    一九八萬元與乙方（即原告），乙方並同意提供新竹市○○
    路○段二一四號房及新竹市○○段九○○地號土地供甲方辦
    理抵押權設定，並同時開立同額之商業本票以做還款之保證
    ，前開借款之返還日期為九十一年五月一日，甲方應於取回
    前開款項同時將前開本票返還乙方，惟屆期若未返還前開借
    款，乙方同意庚○○代書直接將新竹市○○路○段二一四號
    房屋及新竹市○○段九○○地號土地所有權移登記予甲方。
    」之內容，惟依系爭協議書之前言「茲因立書人戊○○（以
    下稱甲方，即被告）及丁○○、乙○○（以下稱乙方，乙○○即原告），甲方購買乙方所有座落於新竹市○○路○段二
    一四號房屋、基地（即214 號房地）及新竹市○○段八九九
    地號土地及其地上物（即899 地號房地），雙方於民國（下
    同）九十一年四月九日簽訂正式不動產買賣契約書（即系爭
    買賣契約），因乙方無法如期備齊證件完整，故雙方議定如
    下條款﹕」及系爭協議書第2 條「乙方需於九十一年五月一
    日下午六時將新竹市○○段八九九地號土地所有權移轉登記
    之所需證件備齊，否則乙方同意負違約責任，將甲方既付價
    款返還甲方並加倍賠償所收價款同額之違約金予甲方，乙方
    絕無異議。」觀之，系爭協議書係針對系爭買賣契約原告無
    法將899 地號房地之相關過戶資料備齊所為之約定。且依被
    告所述「原告跟我說只要給錢，丁○○過幾天就會備證」、
    「原先的新台幣198 萬元，我在91年4 月23日寫協議書，開
    台支本票交給仲介公司，仲介公司交給丙○○，丙○○當場
    點收，同樣他給我一張198 萬元之本票」（見本院98年2 月
    11日言詞辯論筆錄、98年3 月11日言詞辯論筆錄）。再以系
    爭買賣契約簽約日，被告訴訟代理人己○○簽發以為第一期
    款之198 萬元本票係暫由訴外人北區房屋公司保管，並未交
    由原告收執，此有系爭買賣契約書備註(2)之記載及被告訴訟
    代理開立之本票影本可證，則被告於系爭買賣契約簽訂之日
    並未實際支付第一期款而係簽訂系爭協議書時始支付198 萬
    元。另依證人即代書庚○○於本院審理證稱「（問﹕（提示
    ）協議書是否清楚？）就是原先契約約定的時間是4 月19日
    要備證，協議書是在23日協議的，因為超過19日沒有備證，
    丙○○說要先拿到這個錢，先將錢借給她拿給丁○○看，表
    示確實有簽本件買賣契約，才會拿證件給她，我們約定5 月
    1 日來備證，5 月1 日的備證是指丁○○所有建物之備證，
    214 號的部分4 月23日日已經備證。故第3 項出借198 萬元
    ，就是不動產買賣契約所交付之198 萬元。」、「（問﹕21
    4 號房屋為何過戶到被告名下？）5 月1 日沒有備證的話，
    我們就是依照買賣契約書和協議書的內容，將214 號過戶給
    被告。」、「（問﹕214 號建物，不止198 萬元，何以過戶
    ？）可以，因為還有貸款。」、「（問﹕為何上面還有設定
    抵押權？）因為錢先借給丙○○，擔心會有狀況，所以先設
    定抵押權。因為當初約定要備證後才能夠付錢。198 萬元是
    屬於買賣契約所衍生出來的借款，是丙○○要拿錢給丁○○
    看，且其又要求不能夠去找丁○○。」、「（問﹕198 萬元
    到底是價金還是借款？）丙○○和被告約好，如果備證完成
    ，198 萬元就轉變成價金。」、「備證完成後，就是價金，
    如果備證沒有完成的話，還是價金，因為依照協議書，214
    號房地要過戶給被告。」、「（原告訴代問﹕簽立買賣契約
    書履行的過程中，被告有無交付台支本票給原告？）沒有。
    因為沒有備證。錢由仲介公司保管。」、「（原告訴代問﹕
    剛才有陳述，買賣契約書的履行和協議書一戶的過戶，就是
    在履行買賣契約？）是的。」、「（原告訴代問﹕協議書19
    8 萬元是否就是買賣價金的一部分？）是的。」、「（原告
    訴代問﹕過這一戶，是賣方的要求，還是買方的要求，還是
    妳主動去辦的？）是買方主動要求的。」（均見本院98年3
    月11日言詞辯論筆錄）雖被告疑證人庚○○所述，然被告於
    臺灣新竹地方法院檢察署91年度偵續字第88號偽造文書案中
    於92年1 月13日檢察官訊問﹕「告訴人的房子明顯高於198
    萬元，為何同意超過期限後把房子過戶給你？」自承﹕「因
    他還有銀行貸款九百多萬元。」檢察官再問﹕「198 萬元就
    不用還了？」被告陳稱﹕「是的，當作買賣價金。」檢察官
    另問﹕「當初要買二間，為現在只買一間？」被告表示﹕「
    我也不想買一間，我也希望他把錢還給我，當初會這樣簽約
    ，是要有保障。」是綜上觀之，因原告未能提出899 地號房
    地之備證資料，為保障被告之權益而將其交付之價金198 萬
    元轉以借款之名，並就214 號房地設定抵押，以避免原告另
    行處分，若非如此，以198 萬元真屬借款，則被告購買214
    號房地及899 地號房地竟無須依爭買賣契約支付任何款項，
    顯有悖於常理，是被告交付之198 萬元實為系爭買賣契約之
    第1 期價金，而非系爭協議書所稱之「借款」，自無流質契
    約之適用，是以，系爭協議書並未違反民法第893 條第2 項
    ，應認仍屬有效。
五、再查被告於簽訂系爭買賣契約時欲同時一起承購241 號房地
    及899 地號房地等情，業經證人庚○○證稱「提示的買賣契
    約書都是我幫他們處理的沒有錯，當初他們是買二戶，被告
    說兩戶要一起買，丙○○說隔壁是親戚，可以一起賣，所以
    才會簽訂契約。簽訂契約的時候，當下是丙○○告知可以處
    理，另一部分她可以處理，所以我們才會簽訂契約書，簽訂
    二戶。．．．。兩戶價金是雙方談好的，沒有一戶、一戶的
    價金，我們當初很信任丙○○會拿所有的證件出來，所以並
    沒有明白約定一戶、一戶的價金。」（見本院98年4 月13日
    言詞辯論筆錄）核與被告述之情形，參以系爭買賣契約書只
    有總價，且原告亦不否認214 號房地面積大過899 地號房地
    甚多，此亦可從系爭買賣契約第1 條有關買賣不動產之標示
    面積可得知，若簽訂系爭買賣契約時非如被告所述，焉會未
    分別標示各個不動產之價金，並於備註1.記載原告保證被告
    能順利買到899 地號房地。然兩造於91年4 月23日簽訂系爭
    協議書，於第2 條就899 地號房地未能履約時違約義務有單
    獨約定及第3 條就214 號房地另行約定先行移轉所有權，且
    證人庚○○亦表示「備證完成後，就是價金（指被告交付之
    198 萬元），如果備證沒有完成的話，還是價金」，證人庚○○並依被告要求及出具之切結書將214 號房地移轉予被告
    （本院98年4 月13日言詞辯論筆錄、臺灣新竹地方法院檢察
    署92年度偵續一字第9 號93年4 月9 日詢問筆錄、91年度偵
    續字第88號92年1 月13日訊問筆錄），顯見於91年4 月23日
    兩造簽訂系爭協議書時，被告就214 號房地及899 地號房地
    已有若其中一部分無法履行仍繼續履行其餘部分之意思。被
    告雖以899 地號房地未能備證辦理過戶，拒絕付款云云，然
    被告既已指示證人庚○○依系爭協議書辦理214 號房地之過
    戶手續，並已完成移轉登記（有土地登記謄本附於本院92年
    度執字第3119號強制執行卷第16至19頁），且依證人庚○○
    上開證述及被告於臺灣新竹地法院檢察署歷次之陳述，自可
    認214 號房地所有權之移轉即係履行系爭買賣契約及系爭議
    書之行為，是縱認被告簽訂系爭買賣契約之原意係214 號房
    地及899 地號房地需同時移轉登記，惟被告就一部能給付之
    214 號房地既已受領原告之給付，即無拒絕依系爭買賣契約
    及系爭協議書履行其義務之權利，更何況被告已以系爭協議
    書表明欲繼續履行系爭買賣契約其餘標的之意思，是被告主
    張拒絕給付，於法未合，自無理由。
六、末查系爭買賣契約及系爭協議書既屬有效，原告亦已依約移
    轉登記214 號房地予被告，且依證人庚○○所述，214 號房
    地之銀行貸款約定由買方（即被告）負擔（見本院98年4 月
    13日言詞辯論筆錄）從而，原告依據契約及買賣之法律關係
    請求被告給付價金及代付之貸款利息，於法有據，應予准許
    ，其准許之金額如下﹕
    （一）兩造雖未就214 號房地及899 地號房地分別約定價金
          ，惟被告既同意於899 地號未能履行時單獨就214 號
          房地繼續履約，且依證人庚○○所述，於簽訂系爭協
          議書當天，原告之代理人即訴外人丙○○有給付仲介
          費（見本院98年4 月13日言詞辯論筆錄），而依原告
          所提訴外人北區房屋公司開立之統一發票，服務費為
          562,000 元（見原證五），以原告應給付之仲介費為
          成交價之百分之4 ，則成交價交為1,405 萬元（5620
          00×100/4 ＝00000000），顯見於簽訂系爭協議書時
          ，就214 號房地兩造應已談妥買買賣價金為1,405 萬
          元，否則訴外人北區房屋公司如何計算仲介費，又焉
          會以此金額計算向原告收取仲介費用之金額。是可認
          214 號房地之價金為1,405萬元。
    （二）被告就214 號房地已給付第1 期款198 萬元，原告雖
          主張被告於214 號房地訴外人誠泰銀行向本院聲請強
          制執行時以抵押權人之身分持原告代理人即訴外人丙○○簽發之198 萬元本票向本院聲請參與分配，並獲
          分配，故尚有價金452 萬元未付云云，然經本院調閱
          本院92年度執字第3119號執行卷，214 號房地係以12
          ,330,000 元 拍定，除第1 順位抵押權人即訴外人誠
          泰銀行全額受償外，尚餘1,955,471 元，被告雖為第
          2 順抵押權人，惟因所有權人與抵押權人為同一人，
          抵押權因混同而消滅，抵押債權並未列計，故214 號
          房地賣得之價金於分配後剩餘之金額發還債務人即被
          告，有分配表附於前述執行卷第137 頁，故214 號房
          地拍賣後剩餘價款之發還，自與被告參與本院92年度
          執字第3119號執行事件之分配無關，亦與兩造就214
          號房地買賣之價金無涉，本即應歸屬於被告所有。至
          被告持有原告代理人即訴外人丙○○所簽發之198 萬
          元本票乙節，此僅於被告主張權利時，原告得否抗辯
          之事由，要難以此認被告未為198 萬元價金之支付。
          是被告就214 號房地已支付198 萬元，另因214 號房
          地拍定，原告前向訴外人誠泰銀行貸款所積欠之本金
          9,535,473 元（詳見本院92年度執字第3119號執行件
          分配表）已全額受償，故被告尚應給付原告之價金為
          2,534,527 元。
    （三）原告另主張被告應負擔其向訴外人誠泰銀行貸款之利
          息自91年5 月3 日起至93年5 月25日共計777,602 元
          部分，雖據提出繳款紀錄查詢資料，惟查訴外人誠泰
          銀行聲請強制執行之金額除本金外，尚請求自91年11
          月8 日起至清償日止之利息及違約，而214 號房地係
          於92年11月17日拍定，拍定人並於92年11月24日繳足
          價金，故原告積欠訴外人誠泰銀行之債權其清償日為
          92年11月24日。而訴外人誠泰銀行之利息及違約金債
          權均已於214 號房地拍賣程序中全額受償，故原告請
          求被告給付自91年11月3 日起至93年2 月25日止代付
          之利息，即非有據，從而，被告應負擔之利息金額為
          91,048元。
    （四）綜上，原告請求被告給付之金額在2,625,575 元範圍
          內，及自起訴狀繕本送達之翌日（即96年9 月12日）
          起至清償日止，按年息百分之5 計算之利息，為有理
          由，應予准許，逾此數額之請求，為無理由，應予駁
          回。
肆、兩造均陳明願供擔保，請准宣告假執行及免為假執行，就原
    告勝訴部分，核無不合，爰酌定相當之金額，分別准許之。
    就原告敗訴部分，其假執行之聲請失所附麗，應併予駁回之
    。
伍、本件事證已臻明確，兩造其餘主張及陳述，經審酌與判決結
    果尚不生影響，均不另論述，併予敘明。
陸、據上論結，本件原告之訴為一部有理由，一部無理由，依民
    事訴訟法第79條、第390 條第2 項、第392 條第2 項，判決
    如主文。
中    華    民    國    98    年    7     月    8     日
                  民事第二庭    法  官  盧玉潤
以上正本係照原本作成。
如對本判決上訴，須於判決送達後20日內向本院提出上訴狀。
中    華    民    國    98    年    7     月    8     日
                                書記官  謝國聖


司法院資訊處製作；財團法人民間司法改革基金會備份。
